臺北高等行政法院判決　　　　　　　　　　　　　　九十二年度訴字第五三七三號
　　　　　　　　　　　　　　　.
　　原　　　告　美商．怡佳股份有限公司
　　　　　　　　(ELCA I.
　　　　　　　　　　　　　　　.
　　　　　　　　　　　　　　　.
　　代　表　人　甲○○
　　　　　　　　(Loo Ka.
　　訴訟代理人　潘昭仙律師
　　　　　　　　羅祖芳律師
　　　　　　　　李如龍律師
　　被　　　告　經濟部智慧財產局
　　代　表　人　蔡練生（局長）
　　訴訟代理人　丁○○
　　參　加　人　台灣資生堂股份有限公司
　　代　表　人　乙○○董事長.
　　訴訟代理人　丙○○
右當事人間因商標評定事件，原告不服經濟部中華民國九十二年十月九日經訴字第○
九二○六二二二○三○號訴願決定，提起行政訴訟，並經本院裁定命參加人獨立參加
本件被告之訴訟。本院判決如左：
    主  文
原告之訴駁回。
訴訟費用由原告負擔。
    事  實
壹、事實概要：
    緣原告前於民國（以下同）九十年七月五日以「勁白」商標（以下簡稱系爭商標
    ，如附圖一）指定使用於當時商標法施行細則第四十九條所定商品及服務分類表
    第三類之化妝品、洗髮精及潤髮精等商品，向被告申請註冊，經准列為註冊第0
    000000號商標，嗣參加人以系爭商標有違其註冊時商標法（以下簡稱商標
    法）第三十六條及第三十七條第十二款之規定，對之申請評定，並提出據以評定
    之註冊第九八八九五四號「靚白」商標（以下簡稱據以評定商標，如附圖二）為
    證據。案經被告審查，以九十二年六月二日中台評字第九一○五○六號商標評定
    書為第0000000號「勁白」商標之註冊應為無效之處分。原告不服，提起
    訴願，遭駁回後，遂向本院提起行政訴訟，本院因認本件撤銷訴訟之結果，參加
    人之權利或法律上利益將受損害，乃依行政訴訟法第四十二條第一項規定，依職
    權裁定命參加人獨立參加本件被告之訴訟。
貳、兩造聲明：
一、原告聲明：求為判決
１、訴願決定及原處分均撤銷。
２、訴訟費用由被告負擔。
二、被告聲明：求為判決如主文所示。
、兩造爭點：
    系爭商標與據以評定商標是否近似，且指定使用於同一或類似商品，而有商標法
    第三十六條規定之適用？
一、原告陳述：
１、系爭商標與據以評定商標並非近似之商標：
(1)、評定系爭商標註冊之依據：
    現行商標法第五十二條規定，評定商標之註冊有無違法事由，依其註冊公告時之
    規定。本件系爭商標係於九十一年六月十六日核准註冊，故本件系爭商標之評定
    應適用九十一年五月二十九日修正公布之商標法，合先敘明。
(2)、商標近似之判斷標準：
、按「二人以上於同一商品或類似商品以相同或近似之商標，各別申請註冊時，應
    准最先申請者註冊」，固為系爭商標註冊時商標法第三十六條前段所明定。惟其
    適用，應以兩商標圖樣構成相同或近似為前提要件。
、判斷兩商標近似與否，應依具有普通知識經驗之一般商品購買人施以普通所用之
    注意，異時異地隔離整體觀察，有無引起混同誤認之虞以為斷，不能僅以相互比
    對之觀察為標準。若總括商標圖樣之全體，予人印象明確、意念清晰，不宜作割
    裂比較者，尚不得因其圖樣之某一部分相同，即遽謂近似之商標。
、被告八十五年四月編印之商標手冊○二、○四、○二「商標之圖樣近似與商品類
    似」第三項審查要點(一)載有各項考量因素，其中：「４．創意：商標圖樣是否具
    有獨特之創意（圖形或意義），可表示不同程度之顯著性。商標最顯著之部分，
    對通體觀察二商標之近似與否有重大影響。」、「５、使用情形：使用商標之方
    式、地域、時間、商品品質、廣告量、銷售量、企業規模及企業形象等」，對於
    「有無混同之虞」均有影響，如著名商標在判斷商標是否近似及商品或服務是否
    類似時，即具有較大保護範圍。由上可知，商標近似與否，亦應審酌創意及使用
    情形等因素綜合判斷之，而不應僅著眼於商標圖樣之比較。
(3)、系爭商標與據以評定商標並非近似之說明：
、整體外觀比較說明：
    系爭商標圖樣係由中文「勁白」所構成，以系爭商標圖樣上之中文「勁白」與據
    以評定商標圖樣相較，使人寓目印象深刻之起首文字截然不同，故兩商標外觀差
    別顯然，實非屬近似之商標。
、整體觀念比較說明：
    系爭商標中之「勁」含有「堅強的」之意；而據以評定商標中之「靚」則有「漂
    亮、用粉黛來修飾面容」之意。以此二商標相較，兩商標之意義顯然不同，總括
    兩商標圖樣之全體，予人印象明確、意念清晰，實無引起混淆誤認之虞，應非屬
    近似之商標。
、整體讀音比較說明：
    「勁白」為一般商品購買人習見之中文字，商品購買人可即刻正確讀出系爭商標
    讀音為「ㄐㄧㄥˋㄅㄞˊ」；惟據以評定商標中之「靚」字，並非常見之中文字
    ，多數商品購買人恐無法即刻正確讀出該中文字，再者，據以評定商標中之「靚
    」字亦可讀作「ㄌ一ㄤˋ」，為漂亮之意，如靚（ㄌ一ㄤˋ）女，意即美姑娘、
    靚（ㄌ一ㄤˋ）仔，意即美少年。故就一般商品購買人之標準而言，兩商標讀音
    是否近似，實有待商確。
、綜觀上述之比較可知，異時異地隔離觀察，兩商標於整體外觀、觀念、讀音上，
    實無致一般消費者產生混淆誤認之虞，依前揭商標近似審查基準，兩商標實非屬
    近似之商標。
、被告及訴願決定機關之認定顯有違誤：
    被告及訴願決定機關均以：系爭商標圖樣上之中文「勁白」，與據以評定商標圖
    樣上之中文「靚白」相較，皆有相同之「白」字，且其讀音完全相同，於交易連
    貫唱呼時，有使人產生混同誤認之虞為由，認為兩商標圖樣應屬近似之商標。惟
    查：被告與訴願決定機關之認定，顯然違反商標近似審查基準，殊屬不當。依原
    告前揭說明，系爭商標上之中文「勁白」與據以評定商標圖樣上之中文「靚白」
    相較，使人寓目印象深刻之起首文字，截然不同；再者，多數商品購買人恐無法
    即刻正確讀出據以評定商標，更何況據以評定商標亦可讀為「ㄌ一ㄤˋ  ㄅㄞˊ
    」，與系爭商標之讀音「ㄐㄧㄥˋㄅㄞˊ」截然不同，於實際交易連貫唱呼之際
    ，甚難謂有使具有普通知識經驗之購買人產生混淆誤認之虞，兩商標實非屬近似
    之商標。
２、系爭商標為著名商標，與據以評定商標並無使一般商品購買人產生混淆誤認之虞
    ：
(1)、商標法第三十七條第七款所稱「著名之商標或標章」，依同法施行細則第三十一
    條第一項規定，係指有客觀證據足以認定該商標或標章已廣為相關事業「或」消
    費者所普遍認知者。換言之，只要該商標或標章已廣為「相關事業」「或」「消
    費者」其中之一所普遍認知，即應認定為著名商標或標章。而依被告所制定之「
    著名商標或標章認定要點」（以下簡稱「認定要點」）三之規定，判斷「相關事
    業或消費者」時，係以商標所使用商品之交易範圍為準。具體而言，系爭商標是
    否為著名商標，應以化妝品之實際或可能消費者、涉及化妝品經銷管道之人及經
    營化妝品之相關業者是否知悉系爭商標為判斷依據，而非以所有消費大眾知悉為
    必要。
(2)、原告係世界知名之化妝品公司，為了加強服務台灣地區的廣大愛用者，特別將其
    所代理甚為暢銷「ARAMIS 雅男士」之「POWER WHITENING」系列化粧品，譯為中
    文「勁白」，方便台灣的消費者指名購買。系爭商標商品，均係由國外進口來台
    ，原告並於全省北、中、南各大超人氣百貨公司如台北太平洋SOGO百貨、紐約紐
    約展覽購物中心、衣蝶百貨、大葉高島屋、寶慶遠東、西門町誠品 116、板橋遠
    東、桃園統領、台中新光三越、廣三SOGO、中友、高雄太平洋SOGO、大統等設立
    專櫃，廣泛行銷。再者，系爭商標商品之巨幅廣告陸續見諸於化妝品資訊具市場
    地位之男人誌月刊（men's  uno）等流行資訊報章雜誌，經由原告積極從事各式
    之宣傳促銷活動而甚具盛譽。因此，系爭商標已經原告長期廣泛使用，且在交易
    上已成為原告營業上商品之識別標識，當一般消費者一看到標有「勁白」之化粧
    品，會立即聯想到此為原告所銷售「ARAMIS POWER WHITENING（雅男士勁白）」
    化妝品。原告投注大量之精力及金錢長期宣傳，已使消費者建立了標有「勁白」
    商標之化粧品必與原告相關聯之深刻印象。準此，以具有普通知識經驗之購買人
    ，於購買時施以普通所用之注意，並無產生系爭商標與據以評定商標化粧品係出
    自同一家公司同一系列商品之聯想，故此二件商標並無致消費者混淆誤認之虞，
    非屬近似之商標，當無違商標法第三十六條規定之嫌，無庸置疑。
３、綜上所陳，系爭商標並無違反商標法第三十六條之規定，被告所為之處分及訴願
    決定機關所為之決定，其認事用法均有違誤，為此，請判決如原告訴之聲明。
二、被告陳述：
１、按商標之註冊違反商標法第三十六條之規定者，利害關係人得申請商標主管機關
    評定其註冊為無效，為商標法第五十二條第一項所明定。又依同法第七十七條之
    一第二款商標評定案件適用註冊時之規定，本件系爭商標係於九十一年六月十六
    日核准註冊，其商標之評定核應適用九十一年五月二十九日修正公布之商標法，
    合先敘明。
２、按「二人以上於同一商品或類似商品以相同或近似之商標各別申請註冊時，應准
    最先申請者註冊」，為系爭商標註冊時商標法第三十六條所明定。而判斷兩商標
    近似與否，應依具有普通知識經驗之購買人施以普通之注意，異時異地隔離觀察
    ，有無引起混同誤認之虞以為斷。
３、查本件系爭商標與據以評定商標相較，二者讀音極相彷彿，於交易連貫唱呼時，
    讀音上有使人產生混同誤認之虞，二商標圖樣應屬構成近似，復均指定使用於化
    妝品等同一或類似商品，而系爭商標係於九十年七月五日申請註冊，較據以評定
    商標之申請註冊日九十年二月二十七日為遲，揆諸前揭說明，系爭商標之申請註
    冊，自有違首揭法條之規定。又系爭商標既依商標法第三十六條規定評決其註冊
    為無效，其是否另有違反同法第三十七條第十二款之規定，自毋庸再予論究，併
    予敘明。
４、綜上論述，被告之原處分洵無違誤，爰請判決如被告答辯之聲明。
三、參加人陳述：
    系爭商標與據以評定商標之讀音近似，有致消費者混淆誤認之虞，構成近似之商
    標。為此，請判決駁回原告之訴。
    理  由
一、按二人以上於同一商品或類似商品以相同或近似之商標，各別申請註冊時，應准
    最先申請者註冊，為商標法第三十六條前段所明定。而衡酌商標是否近似，以具
    有普通知識、經驗之一般商品購買人於購買時施以普通所用之注意，有無混同誤
    認之虞判斷之。又所謂類似商品，應依一般社會通念、市場交易情形，並參酌該
    商品之產製、原料、用途、功能或銷售場所等各種相關因素判斷之，同法施行細
    則第十五條第一、二項亦有明文。
二、本件被告略以，系爭商標與據以評定商標相較，二者讀音極相彷彿，於交易連貫
    唱呼時，讀音上有使人產生混同誤認之虞，二商標圖樣應屬構成近似，復均指定
    使用於化妝品等同一或類似商品，而系爭商標係於九十年七月五日申請註冊，較
    據以評定商標之申請註冊日九十年二月二十七日為遲，故系爭商標之申請註冊，
    自有違首揭法條之規定，乃為系爭商標之註冊應為無效之處分。原告不服，循序
    提起訴願及本件行政訴訟。
三、原告於本件行政訴訟中訴稱，商標近似與否，應審酌創意等因素而綜合判斷之，
    不應僅著眼於商標圖樣之比較。系爭商標圖樣與據以評定商標圖樣相較，兩商標
    之中文在外觀、觀念及讀音上差別顯然，總括兩商標圖樣之全體，予人印象明確
    、意念清晰，異時異地隔離通體觀察，實無引起混淆誤認之虞。原告為知名之化
    妝品公司，系爭商標為著名商標，以具有普通知識經驗之購買人，於購買時施以
    普通所用之注意，並無產生與據以評定商標化粧品係出自同一家公司同一系列商
    品之聯想，故二商標並無致消費者混淆誤認之虞，非屬近似之商標云云。惟查：
１、系爭商標與據以評定商標二者均為單純之文字標章，而前者圖樣上之中文「勁白
    」與據以評定商標圖樣上之中文「靚白」相較，不但二者皆有相同之「白」字，
    且其讀音完全相同，實際交易連貫唱呼之際，難謂無使具有普通知識經驗之購買
    人產生混淆誤認之虞，應屬近似商標。又系爭商標指定使用於化妝品、洗髮精及
    潤髮精等商品，與據以評定商標指定使用於化粧品、燙髮液、染髮劑等商品，復
    屬同一或類似之商品。再者，原告係於九十年七月五日申請系爭商標註冊，復晚
    於據以評定商標申請註冊日（九十年二月二十七日），則系爭商標自應有商標法
    第三十六條規定之適用，而不得申請註冊。
２、原告稱系爭商標為著名商標一節，因商標法第三十六條規定係以二人以上於同一
    商品或類似商品以相同或近似之商標申請註冊為要件，與系爭商標是否著名無涉
    ，是其所述尚無可採。
四、綜上所述，原告之陳詞均不可採，則被告所為系爭商標之註冊應為無效之處分，
    揆諸首揭規定，洵無違誤，訴願決定予以維持，亦無不合。原告徒執前詞，訴請
    撤銷訴願決定及原處分，並無理由，應予駁回。
五、本件事證已臻明確，兩造其餘攻擊防禦方法均與本件判決結果不生影響，故不逐
    一論述，併此敘明。
據上論結，本件原告之訴為無理由，爰依行政訴訟法第九十八條第三項前段判決如主
文。
中    華    民    國      九十三      年      十二      月    二十二    日
                              臺 北 高 等 行 政 法 院 第 一 庭
                                    審 判 長 法    官 徐瑞晃
                                             法    官 李得灶
                                             法    官 吳慧娟
右為正本係照原本作成。
如不服本判決，應於送達後二十日內，向本院提出上訴狀並表明上訴理由，如於本判
決宣示後送達前提起上訴者，應於判決送達後二十日內補提上訴理由書（須按他造人
數附繕本）。
中    華    民    國      九十三      年      十二      月    二十二    日
                                             書 記 官劉道文
